【裁判字號】    92,上訴,679
【裁判日期】    920527
【裁判案由】    偽造有價證券
【裁判全文】
臺灣高等法院臺中分院刑事判決             民國九十二年度上訴字第六七九號
    上  訴  人  臺灣臺中地方法院檢察署檢察官
    被      告  丁○○
    指定辯護人  本院公設辯護人  乙○○
右上訴人因被告偽造有價證券案件，不服臺灣苗栗地方法院中華民國九十一年十二月
十九日第一審判決（民國九十一年度訴字第一四○號，起訴案號：臺灣苗栗地方法院
檢察署民國九十一年度偵字第四九七號），提起上訴，本院判決如左：
    主      文
上訴駁回。
    理      由
一、公訴意旨略以：被告丁○○於民國（下同）九十年四月二十三日，在苗栗縣苑裡
    鎮房裡里南房六三之一號張家榮之租車行，未經其父戊○○、母丙○○之同意，
    在票號一九八七四六號空白本票上發票人處，偽簽戊○○、丙○○之署押而簽發
    發票日為九十年四月二十三日，到期日為九十年四月二十四日，金額新臺幣（下
    同）六十萬元之偽造本票一張後，供行使之用而交付予張家榮，因認被告涉犯刑
    法第二百零一條第一項之罪嫌云云。
二、按犯罪事實應依證據認定之，無證據不得推定其犯罪事實；又不能證明被告犯罪
    或其行為不罰者，應諭知無罪之判決，刑事訴訟法第一百五十四條、第三百零一
    條第一項定有明文。次按行為非出於故意或過失者不罰。過失行為之處罰，以有
    特別規定者為限；行為人對於構成犯罪之事實，明知並有意使其發生者，為故意
    。行為人對於構成犯罪之事實，預見其發生而其發生並不違背其本意者，以故意
    論。從而，犯罪之成立，除應具備各罪之要件外，尤須具有故意或過失之一般要
    件，刑法第十二條、第十三條及最高法院二十七年台非字第一五號判例均足資參
    照。
三、公訴人認被告涉犯刑法第二百零一條第一項、第二項罪嫌，無非係以證人戊○○
    、丙○○在原法院民事庭審理時之供述及上開本票影本等為論據；訊據被告固不
    否認未經其父母戊○○、丙○○之同意而在前開本票上簽署該二人姓名之事實，
    惟堅決否認有偽造有價證券之故意，辯稱：伊去車行租車時，是押一張本票給張
    家榮的車行，本票上原僅簽自己姓名，但因車行老闆張家榮要伊把父母的名字寫
    上，伊未經思考即寫上父母姓名，伊並無偽造本票之意思等語。經查：
（一）被告之行為與偽造有價證券之構成要件有所不合：
      本票為文義證券、要式證券，發票人苟依票據法第一百二十條規定作成票據，
      即應認為合法。本件被告既以自己為發票人而簽名於發票人欄，其本票上又已
      具備票據法上所規定之其他形式要件（如一定之金額、發票日、：：等），該
      本票已屬合法之本票無疑。至於被告將自己姓名簽署於發票人欄以開具本票並
      為交付，就其以自己名義所為之發票行為，本屬有權簽發，原無偽造有價證券
      之罪名可言。依票據法第一百二十四條有關本票之準用規定，在本票正面形式
      上所見之姓名，非必當然得解釋為發票人或共同發票人，其亦有受款人、保證
      人、付款人、參加付款人之多種可能。是本件被告於已完成其票據之要式行為
      後，在交付執票人前，復在票據正面上簽署其他文字，類如父母之姓名云云，
      其於票據上之意義究竟如何，是否構成偽造有價證券之罪名，自應斟酌其簽署
      該姓名之位置與當事人之真意以為探求。本件被告簽署自己之姓名於該本票之
      出票人欄，係以自己為發票人之地位而為發票行為，至為灼然；惟其簽署其父
      母戊○○、丙○○姓名之位置，明顯非在發票人欄，而係與被告自己之姓名遠
      遠分離，另簽署於該本票地址欄下之偏遠角落，與其發票人欄之自己姓名，明
      顯分列於票面之不同處所，依其外在形式，就一般人之觀察與分辨能力，實無
      積極證據足資認定被告有以其父母戊○○、丙○○二人與自己併列為發票人而
      共同發票之意。尤以該本票就出票人欄、受款人欄，均已劃分明顯固定之位置
      ，與其它部分有所區隔，縱該戊○○、丙○○之姓名，是否應為保證、付款、
      參加付款之解釋，尚有待澄清（詳如後述），然該署名既與受款人、發票人顯
      有區隔，其真意當非在以戊○○、丙○○二人為受款人或發票人，應無疑義。
      從而，被告既僅係以自己為發票人而開具本票，並未同時以戊○○、丙○○為
      發票人而共同發票，即與刑法上所謂偽造有價證券罪之構成要件有間，尚不得
      逕以該罪相繩。公訴意旨所指：被告在本票上發票人處，偽簽戊○○、丙○○
      之署押乙節，與該本票所呈現之客觀形式未符，特此敘明。
（二）被告之簽署父母姓名，並無偽造署押之故意：
    (1)按郵政存簿儲金提款單儲戶姓名欄填寫儲戶姓名，與填寫帳號之用意相同，僅
      在識別帳戶為何人，以便郵政人員查出存戶卡片，既非表示儲戶本人簽名之意
      思，則未經儲戶本人授權而填寫其姓名，尚不生偽造署押問題，最高法院七十
      年台上字第二四八○號著有判例。又票據上記載票據法所不規定之事項者，不
      生票據上之效力，票據法第十二條亦定有明文。綜上可知，單純未經他人同意
      而書寫其姓名，並無表示為他人簽名之意思者，尚不得謂係偽造署押；而票據
      上縱有擅自書寫他人姓名之事實，依本票為文義證券、要式證券之特性，如客
      觀上無從依其票據之外在形式，依票據法予以認知其意義及效力；而主觀上探
      求當事人之真意，亦無為他人簽署姓名之意思，則其姓名本身視同無意義之文
      字或符號，本票記載票據法上所不規定之事項，依票據法第十二條規定，不僅
      不生票據上之效力，亦無再論以偽造署押之餘地，合先敘明。
    (2)訊之證人即車行老闆張家榮於原審審理時雖否認有要求被告於本票上加註被告
      父母姓名之事實，然依原審於九十一年九月十三日前往張家榮所開設車行調閱
      該車行歷來租車之資料，可證該車行之租車手續，均有由承租人依承租車輛為
      四十萬、六十萬元不等之價值，而簽發與該車輛同值本票交付車行老闆收執之
      例行程序。且承租時，因承租人須同時交付身分證影本，故本票之簽發則一律
      係由出租人主動提供空白本票，交由承租人先具名簽發本票後，再由承租人在
      本票正面上加簽與其身分證影本所示之父母姓名，以供車行老闆收執，嗣承租
      之車輛如約返還，並結清承租費用者，本票即由車行返還承租人，儼然已為該
      車行租車之慣行手續，業經證人張家榮於原審證述明確（見原審九十一年九月
      十三日訊問筆錄）。又原審於調閱該車行資料時，其有關租車之本票部分，雖
      多因已依約返還承租車輛並繳清租金而返還予各承租人，致現存本票（即因故
      未能依約返還其承租車輛情形）不多，無從取得其歷來租車所取得之全部本票
      以為證明，惟依現存之本票：如九十年十一月十日由案外人夏榮生所開具之本
      票上，即有夏榮生父母夏阿松、潘鳳嬌之姓名（參照夏榮生之身分證影本）；
      九十一年九月七日由林明忠所開具之本票上，亦有其父母林進與、謝鳳梅之姓
      名（參照林明忠之身分證影本）以觀，與本件被告簽發之本票上，同樣簽有其
      父母戊○○、丙○○之姓名，可謂如出一轍。再參以前開各本票，依肉眼觀察
      即可發現，各簽名之字跡均屬相同，顯均係由各承租人在車行現場即代為簽署
      完畢，而渠等於加簽其父母姓名於本票時，除承租人本人外，各該父母均未在
      場一節，亦據證人張家榮供認在卷，是各該父母均未同意為共同發票人，亦未
      同意為票據之保證人、付款人、參加付款人等情，亦均為執票人張家榮所明知
      。衡諸常情，本件被告所承租之車輛日租費不過二千元，如非應出租人張家榮
      之請求，何必開具金額為六十萬元之本票？各該發票人如非因出租人張家榮之
      要求，何須於自己發票之餘，另加註原不相干之父母姓名於票據？況依被告開
      具之本票及上開二張分別由夏榮生、林明忠所開具之本票，依外在形式以觀，
      均可明顯發現各該發票人之姓名與發票人父母之姓名，並非同時書寫，顯有先
      後之分，此參以其姓名之書寫位置，各該發票人之姓名均係簽署於發票人欄，
      然父母之姓名，均在票面之遠位置，二者間顯有相當之距離，是以被告所辯
      於本票上加註父母姓名並非其本意，而係發票後，因車行老闆張家榮囑伊須把
      父母的名字亦寫上去等情，應可採信。至證人張家榮否認曾要求被告於本票上
      加註被告父母姓名乙節，顯係因知悉被告業因此簽署姓名之行為已遭公訴人起
      訴，又屬法定本刑三年以上十年以下之刑事重罪，深恐因此招致刑責，從而避
      重就輕、企圖塞責，是其此部分之證言，顯與事實不符，仍應以被告之供述較
      為可信。
    (3)矧被告之初衷無非在租賃汽車，其以本人之姓名開具本票僅係應出租車行之要
      求以供出租人收執，原無供行使之意。至其於發票行為完成後，在本票上填寫
      其父母之姓名，依其在原審審理時所供：「他問我父母親的名字，然後叫我將
      我爸媽名字寫上」等語（見原審九十一年九月十三日調查筆錄）及前述本件票
      據之形式以觀，被告之寫上父母之姓名，與吾人日常之社會生活上常須填載個
      人家庭基本資料之情形無殊（如填寫各類申請書、履歷表：：等）。而依通常
      法律概念與民間習慣，一般人在循機關、團體或對造之要求下，填載如父母、
      配偶、子女、兄弟姐妹等姓名、年籍時，往往亦均未經思慮是否須另徵得父母
      同意而均擅予填載且不虞違法，揆其原因，乃在於該填載僅在供身分之識別或
      表示彼此間之關係使用，並無為其簽署姓名之意所致（按前開判例即在闡明斯
      旨）。則本件之情形，被告應出租人要求而未假思索即簽署其父母姓名於本票
      地址欄右下角落處，揆諸其真意：並非在表示共同發票（前已述及）；交
      付票據之對造張家榮明知被告之父母並未在場，被告之填寫父母姓名，確實未
      經戊○○、丙○○二人之授權或同意為該本票之擔保，自亦無從解釋該簽名係
      屬票據之保證；又無可能解釋其父母為該本票之付款人或參加付款人，是依
      該本票外觀與當事人之真意，被告以自己名義簽發該本票，固係在為其返還車
      輛之債務為擔保，然就其填寫父母姓名於住址欄右下角落處之行為，顯然與前
      開之填寫基本資料等價，僅在表示「戊○○、丙○○」與被告間之關係。此種
      沿習於民間租車業之習慣，或係源於出租人法律認知上之缺乏，誤以為該本票
      債務發生爭執時，因有債務人父母之姓名於票據之上，將因此增加該票據之信
      用或效力，或至少因有第三人之姓名得以按圖索驥，從而於向發票人進行追索
      之場合，縱發票人避不見面，仍得以覓得其父母，從而有助於該本票兌現之可
      能，且對於債務人亦可增加心理上之約束。孰不知，該部分姓名之記載於票據
      ，如係填載於票據之發票人位置，依票據之無因性與要式證券、流通證券之性
      質，固可生票據上之效力，而生相當之法律效果（如原審卷第八十一頁所附最
      高法院八十五年度台上字第九二二號判決），然於本件之場合，既非填寫在發
      票人欄，又無從依其客觀之外在形式，說明該姓名在票據上之意義，即屬縱有
      記載亦視同無記載，不僅不生票據法上之效力，亦無任何民法上之效力，毋庸
      待言。公訴人引用前開最高法院八十五年台上字第九二二號判決為論告本件被
      告有罪之理由，核其事實與本件不同，尚難以此類比，併此敘明。
    (4)按票據法雖未規定發票人在本票上簽名或蓋章之位置，但必須在本票應行記載
      事實以外之其他適當處所為之，方得視為發票行為。又本票為文義證券及無因
      證券，票據上之效力，悉依本票上所載文義，以為決定（參見最高法院六十八
      年台上字第一七五一號判例、六十九年台上字第二一四三號判決）。本件被告
      如有意將其父母戊○○、丙○○列為共同發票人，為何不記載於發票人欄？倘
      有意列為保證人，為何未記載保證人字樣？租車行老闆張家榮如有意使被告之
      父母為共同發票人或保證人，為何不要求被告將被告父母記載於發票人欄或填
      寫保證人字樣？茲本件發票人欄處尚有位置可填寫共同發票人，而被告將其父
      母姓名填寫在本票右下角落處，非屬共同發票之適當處所，依本票客觀上所載
      之文義及當事人之真意，不得視為共同發票之行為。
四、綜上所述，本件被告之行為與偽造有價證券之構成要件有所不合，原不得以該罪
    相繩；而被告固有未經許可，於票據上簽署其父母姓名之事實，然依該票據之客
    觀形式與主觀上當事人間之真意，既無從解釋為係為其父母簽署為共同發票、保
    證或付款、參加付款之意，僅在供身分之識別或表示彼此間之關係，是被告亦無
    偽造署押之認識與犯意，換言之，被告客觀上固有簽署他人姓名之行為，惟並無
    偽造署押之故意，揆諸首揭刑法第十二條、第十三條及最高法院二十七年台非字
    第一五號判例，亦無從論以被告偽造署押之罪，此外，復查無其他積極證據足資
    證明被告確有偽造有價證券情事，並予以行使之，被告犯行尚屬不能證明。
五、原審因認被告之犯罪行為不能證明，而為被告無罪判決之諭知，並無不當，檢察
    官上訴意旨仍執陳詞，指摘原判決不當，為無理由，應予駁回。
六、據上論斷，應依刑事訴訟法第三百六十八條，判決如主文。
本案經檢察官甲○○到庭執行職務。
中      華      民      國    九十二     年      五       月   二十七   日
                                   臺灣高等法院臺中分院刑事第九庭
                           審判長法  官  陳  筱  珮
                                               法  官  趙  春  碧
                                               法  官  吳  重  政
右正本證明與原本無異。
被告不得上訴。
檢察官得上訴。
如不服本判決應於收受送達後十日內向本院提出上訴書狀，其未敘述上訴之理由者並
得於提起上訴後十日內向本院補提理由書（均須按他造當事人之人數附繕本）。
                                               書記官  林  育  德
中      華      民      國    九十二     年      五       月   二十九   日
                                                                        Ｆ


司法院資訊處製作；財團法人民間司法改革基金會備份。
